【裁判字號】    94,上訴,3854
【裁判日期】    950425
【裁判案由】    強盜
【裁判全文】
臺灣高等法院刑事判決                94年度上訴字第3854號
上  訴  人  臺灣新竹地方法院檢察署檢察官
被      告  甲○○
指定辯護人  本院公設辯護人  丙○○
上列上訴人因被告強盜案件，不服臺灣新竹地方法院94年度訴字
第175號，中華民國94年10月21日第一審判決（起訴案號：臺灣
新竹地方法院檢察署94年度偵字第998號），提起上訴，本院判
決如下：
    主  文
上訴駁回。
    事  實
一、甲○○罹患有精神分裂病症，有不合時宜之情感表現，不時
    有衝動控制差之行為，其於民國94年2月15日前2、3天，因
    離家而中斷服藥控制病情，其獨立判斷行為與後果及自我控
    制之能力因精神症狀而受到影響，較普通人之平均程度減退
    ，為精神耗弱之人。其於94年2月15日下午因身上無錢花用
    而謀思行搶，故於同日下午4時許，騎乘車號GQO-612號重型
    機車，前往新竹縣竹北市○○○街郵局附近，先將機車停放
    在竹北市○○○路距博愛街口7、8公尺處，步行至竹北市○
    ○街390號之博愛街郵局門口，適丁○○頭戴安全帽騎乘機
    車至郵局門口，手提女用皮包欲走進郵局內，甲○○尚未等
    丁○○脫下安全帽，即基於意圖為自己不法之所有，先用右
    腳踹丁○○左腿，欲趁丁○○因疼痛曲身而不及防備之際，
    出手搶奪丁○○手上（起訴書誤載為肩上）之皮包，致使丁
    ○○跌倒在地，惟因楊家莉緊拉皮包並大聲呼救，甲○○見
    狀，竟以右拳攻擊丁○○後腦部接近頸部位置2下，再將倒
    地之丁○○拖行至3、4公尺遠之轉角處，以此強暴手段至使
    丁○○不能抗拒，欲取丁○○上開皮包（內含現金、禮券、
    金項鍊1條），致丁○○受有頭部挫傷、背部挫傷等傷害，
    適路人彭東柏行經該處出手制止甲○○，致甲○○未得逞，
    並報警處理而查獲。
二、案經丁○○訴由新竹縣警察局竹北分局報請臺灣新竹地方法
    院檢察署檢察官偵查起訴。
    理  由
一、訊據被告甲○○就其於上揭時地，腳踹告訴人丁○○欲搶奪
    告訴人皮包，因告訴人緊拉皮包不放，遂出拳毆打告訴人頭
    部，以此方式讓告訴人保護頭部而放掉手中皮包，嗣因路人
    出面制止致未得手等情，迭於警詢、偵訊及原審及本院坦承
    不諱，並經證人即告訴人丁○○於警詢、原審交互詰問中指
    訴、證述綦詳（見偵字第998號偵查卷第11至12頁，原審卷
    94年9月21日審理筆錄第3至11頁），核與證人彭東柏於警詢
    證述情節相合（見同上偵查卷第13、14頁），並有現場照片
    6幀附卷可證（見同上偵查卷第24至26頁），被告上開自白
    內容與事實相符。雖被告於原審審理中供承其腳踹告訴人目
    的僅係搶奪告訴人財物等語，惟查被告著手行搶後，告訴人
    緊拉皮包不放，被告為達到取得皮包之目的，改以出拳毆打
    告訴人頭部並拖行3、4公尺之強暴手段，希冀告訴人因保護
    頭部至無法抗拒，堪認被告主觀上有為自己不法所有之犯意
    ，客觀行為已至告訴人無法抗拒之程度，已該當於強盜罪之
    構成要件。至被告所稱之搶奪犯意，因已提升至強盜犯意，
    不另論搶奪罪責，被告上開所辯，僅欲搶奪應無可採。另被
    告甲○○因罹患有精神分裂病症，於88年8月13日、9 2年6
    月11日，在財團法人天主教湖口仁慈醫院就醫診治，經診斷
    為「青少年發展階段混亂及不穩定」、「反應性精神症狀」
    ，此有該醫院94年3月18日出具之被告病歷摘錄表在卷足憑
    ；又於91年10月25日起在長庚紀念醫院精神科就醫，經診斷
    為「精神分裂異常」，有該院於94年3月10日出具之診斷證
    明書附卷可稽。再經原審委請長庚紀念醫院為被告作精神鑑
    定，結果如下：個案早在國、高中人格發展時期，即受疾
    病症狀之干擾，並未早期就醫及定時服藥，以致社會功能發
    展並不健全，如：無朋友、少與家人互動、甚至時有向社區
    不熟識之人要煙之不合宜行為，並無法有一穩定之工作。
    個案於兩年多前才開始接受精神治療，但因缺乏病識感，服
    藥之情形並不規則。未服藥期間，家人發現個案有傻笑、胡
    言亂語及模仿動物行為等之怪異舉動。個案於犯案前數週
    ，家人已觀察病患有低落情緒，且曾提及無望感及自殺意念
    ，並有不尋常之言語，如：缺錢要賣腎臟等。另外，個案於
    案發前二、三天離家，期間並未服藥；因此，個案雖否認當
    時有妄想、幻覺等精神病症狀，但仍無法排除個案犯案當時
    處於精神疾病惡化之狀態，而使個案衝動控制能力及判斷力
    受到更顯著之影響。個案犯案後，自94年3月3日起至94年
    4月6日止，至長庚紀念醫院精神科急性病房住院期間，甚至
    認為醫師用藥控制他，使他變笨、變胖、失去自尊，而有出
    手欲攻擊主治醫師，顯示衝動控制差，思考有明顯偏離現實
    判斷之情形。因此支持個案犯案當時，應處於因停藥致使
    精神疾病惡化之狀態，其影響個案對於搶奪行為可能產生之
    後果的現實感判斷力差，而使其精神狀態已達精神耗弱之程
    度等情，此有上開長庚紀念醫院於94年7月19日精神鑑定報
    告書1份在卷可稽。被告因罹患有精神分裂病症，自88年8月
    13日已開始在財團法人天主教湖口仁慈醫院精神科就診，且
    經上開醫院診斷被告係罹患精神分裂症，其衝動控制力差，
    思考偏離現實判斷，平日需要服藥控制病情，而被告於案發
    前2、3天因離家而停藥，致使被告病發而強盜告訴人，可認
    被告於案發當時之狀況，對於外界事務之判斷力，係較普通
    人之平均程度顯然減退，已達精神耗弱程度，堪予認定，又
    證人乙○○於本院亦證稱被告看精神科以後，都是家長拿給
    他吃，他自九十年開始，有時有吃，有時沒吃，我會拿藥給
    他，看他吃下去，吃了以後會有副作用，我若沒有看他吃下
    去，他會作假，讓我們誤以為他已經吃下去，有時我們以為
    他已經吃下，後來發現他把藥丟掉，他沒有中斷就醫，但曾
    經作假吃藥停止過。最先吃藥會想睡覺，沒吃藥，就會精神
    很好睡不著，之前沒有什麼明顯的精神疾病，到本案案發之
    後，鈞院第一次開庭傳喚之前，他沒吃藥不回來，就明顯有
    發作，送到長庚醫院就醫，之前他離家有十天左右，顯現嚴
    重的精神狀況，案發前他也是離家沒有吃藥，他當時離家三
    或四天，我忘了到底是幾天。案發四天前有照常服藥，案發
    前三、四天他出去沒有回來，我無法拿藥給他吃等。且被告
    因精神分裂異常疾病發生復發及惡化情形，於95年1月5日起
    在長庚醫院精神科急性病房接受住院治療，病患目前有明顯
    妄想症狀，經常表現出敵意及攻擊威脅，為避免發生危險，
    目前不宜外出離開精神科病房等，亦有長庚醫院之診斷證明
    書在卷可稽，雖原審公訴人於原審提出論告書認被告於偵訊
    中對答流暢、記憶清晰，嗣於原審審理中否認案發當時遭到
    幻聽、妄想影響，認被告案發時精神狀況正常云云。惟查被
    告行為時之精神狀況已達精神耗弱程度，業如前述，又被告
    並非智能部分之障礙，其於偵訊中對答如流、記憶清晰，僅
    能證明被告於偵訊時，精神狀況應屬正常，此與被告行為時
    之精神狀況無涉。再因被告缺乏病識感，而否認受到幻聽、
    妄想影響，即屬精神分裂症之症狀之一，原審公訴人以被告
    之病徵來證明被告精神狀況正常，自難採信。至公訴人所援
    引之原因自由行為理論，尚屬無據。綜上所述，本件事證明
    確，被告之強盜犯行堪予認定。
二、核被告所為，係犯刑法第328條第4項、第1項之強盜未遂罪
    。被告已著手於犯罪行為之實行而不遂，為未遂犯，應依刑
    法第26條前段之規定，減輕其刑。又被告行為時，依上述鑑
    定結果，被告係精神耗弱人，依刑法第19條第2項規定，遞
    減輕其刑。
三、原審以被告犯行明確，適用刑法第328條第4項、第1項、第
    26條前段、第19條第2項、第74條第1款、第93條第1項之規
    定，並審酌被告因罹患精神病症影響，徒手以暴力行為強盜
    告訴人財物，幸因路人及時出手制止，致未擴大事端，惟已
    造成告訴人心理恐懼及身體傷害，併審及被告犯罪時所受刺
    激、所使用之強盜手段、智識程度，及告訴人所受損失程度
    ，暨被告犯後坦承犯行堪認態度良好等一切情狀，公訴人求
    處有期徒刑2年8月尚屬過重，並以被告未曾受有期徒刑以上
    刑之宣告，有臺灣新竹地方法院檢察署刑案資料查註紀錄表
    及被告前案紀錄表在卷足按，其因一時失慮致罹刑章，犯罪
    後坦承犯行，態度良好，經此次偵審程序，當知所警惕，信
    無再犯之虞，且因被告罹患有精神分裂病症，需要藥物控制
    病情，亦需長期之精神復健治療，從而，原審認其所受宣告
    之刑以暫不執行為適當，認被告甲○○意圖為自己不法之所
    有，以強暴，至使不能抗拒，而取他人之物，未遂，處有期
    徒刑壹年肆月。緩刑肆年，緩刑期內付保護管束等，經核尚
    屬妥適，公訴人以原審認被告有精神耗弱之情形不當而提起
    上訴為無理由，應予駁回。
據上論斷，應依刑事訴訟法第368條判決如主文。
本案經檢察官劉靜婉到庭執行職務。
中    華    民    國    95    年    4     月    25    日
                  刑事第七庭  審判長法  官  陳正雄
                                    法  官  蔡光治
                                    法  官  許宗和
以上正本證明與原本無異。
如不服本判決，應於收受送達後十日內向本院提出上訴書狀，其
未敘述上訴之理由者並得於提起上訴後十日內向本院補提理由書
（均須按他造當事人之人數附繕本）。
                                    書記官  沈秀容
中    華    民    國    95    年    5     月    1     日


司法院資訊處製作；財團法人民間司法改革基金會備份。
